臺灣高等法院刑事判決　　　　　 　　　　　　　　九十二年度上易字第三二八二號
　　上　訴　人　臺灣臺北地方法院檢察署檢察官
　　上　訴　人
　　即　被　告　乙○○
　　選任辯護人　賴淑玲律師
右上訴人因妨害名譽案件，不服臺灣臺北地方法院九十二年度易字第八九七號，中華
民國九十二年九月五日第一審判決（起訴案號：臺灣臺北地方法院檢察署九十一年度
偵字第二二二五六號），提起上訴，本院判決如左：
    主  文
原判決撤銷。
乙○○無罪。
    理  由
一、公訴意旨略以：被告乙○○與丙○○二人均曾在「東立集團」擔任漫畫編緝工作
    。詎被告自東立集團離職後，利用擔任「銀河互動網路集團」老貓漫畫日報總編
    輯之便，明知時任亞太漫畫協會秘書長之丙○○前並非遭東立集團甲○○總經理
    開除，竟基於散布不實言論誹謗之犯意，自民國九十一年二月十二日起，在老貓
    漫畫日報網站每週專欄上刊登：「．．．而不是公器私用的在宣傳自己打知名度
    ，引起許多漫畫家的抱怨和反彈。所以，范總決定把他（即丙○○）開除」、「
    借用臺北市漫畫從業人員職業工會資源，接辦第三屆亞洲漫畫高峰會活動」等不
    實文字言論，致使丙○○遭受漫畫界人士質疑其公信力，使丙○○顏面難堪、名
    譽受損。因認被告涉犯刑法第三百十條第二項散布文字誹謗罪嫌。
二、按犯罪事實應依證據認定之，無證據不得認定犯罪事實。又不能證明被告犯罪者
    ，應諭知無罪之判決，刑事訴訟法第一百五十四條第二項、第三百零一條第一項
    分別定有明文。次按事實之認定應憑證據，如未能發現相當證據，或證據不足以
    證明，自不能以推測或擬制之方法，為裁判基礎，最高法院四十年臺上字第八六
    號判例意旨可資參照。又按認定犯罪事實，所憑之證據，雖不以直接證據為限，
    間接證據亦包括在內，然無論直接或間接證據，其為訴訟上之證明，須於通常一
    般之人均不致於有所懷疑，而得確信其為真實之程度者，始得據之為有罪之認定
    ，倘其證明尚未達到此一程度，而有合理性懷疑之存在時，即無從為有罪之認定
    ，此亦有最高法院七十六年臺上字第四九八六號判例意旨甚明。另按言論自由為
    憲法所保障之基本權利，任何人或國家均不應任意加以侵害；惟為維護個人隱私
    權，使之不受不合理之侵害，且為避免妨害他人名譽、信用，刑法妨害名譽及信
    用罪章乃定有侮辱、誹謗、損害信用之處罰，目的即係在於賦予言論自由合理之
    約束及規範。誹謗罪之成立，除行為人在客觀上有指摘或傳述足以毀損他人名譽
    之事外，尚須行為人在主觀上有毀損他人名譽之故意，方具構成要件該當性，而
    行為人是否具有主觀構成要件之故意，須依當時具體情況客觀判斷之。立法者為
    免爭論，於一般誹謗罪之情形，以刑法第三百十一條明定阻卻構成要件事由，只
    要行為人之行為係善意，縱足以造成毀損他人名譽之結果，亦不該當於誹謗罪之
    構成要件，亦即其主觀上並不具備誹謗之故意及散佈於眾之不法意圖，藉以解決
    刑法實務上就主觀不法意圖判斷上之困難，由該二條規定之意涵，亦可知立法者
    意欲尋求名譽保護及言論自由間之折衷。因此，名譽之保護即非無限制，否則任
    意鉗束言論，適為社會一般多數人之害，足以阻礙整體人類社會之進步及公共利
    益之推展；證據法則上，倘無證據足證行為人係出於惡意所為，即應推定其係以
    善意為之，此即所謂「真正惡意原則」。大法官會議釋字第五百零九號解釋亦揭
    櫫此旨。又刑法第三百十條第一、二項誹謗罪之成立，須對於具體「事實」之指
    摘或傳述，足以毀損他人名譽者，始為刑法所制裁。至於針對特定事項，依個人
    之價值判斷而提出主觀之意見及評論，縱其批評內容足令被批評者感到不快或影
    響其名譽，仍不構成誹謗罪，此乃因事實有能證明真實與否之問題，意見則為主
    觀之價值判斷，無所謂真實與否，在民主多元社會各種價值判斷皆應容許，不應
    有何者正確或何者錯誤而運用公權力加以鼓勵或禁止，僅能經由言論自由之市場
    機制，使真理愈辯愈明而達去蕪存菁之效果。
三、訊據上訴人即被告乙○○固不否認在網路上刊登附表編號第二則(1)、(2)之言論，
    但堅詞否認有何誹謗犯行，辯稱：第二則伊當時是聽同事說的等語。經查：
  (一)告訴丙○○於1.九十二年七月二十五日於原審中稱：被告在老貓有一個專欄，伊
    是九十一年二月三日在朋友告知下，在網上看到「公器私用，范總開除：：」這
    篇不實文章（詳見原審卷第廿九頁）。2.九十三年二月九日於本院中稱：伊在進
    東立前五年，伊就曾經在中國時報有漫畫專欄，後來到東立以後中國時報的專欄
    就停下來，後來中國時報問伊是否繼續該專欄畫，伊就問東立意見，甲○○給伊
    二選一的建議，中國時報這個專欄是要給伊，並不是要給其他的漫畫家（詳見本
    院卷第七五頁）。
  (二)證人即東立出版社總經理甲○○於1.九十二年八月二十二日於原審中稱：告訴人
    離開東立，是他自己離開的，不是伊開除，他離開的內情，被告不了解，告訴人
    當時是東立龍少年的主編，想發揮他的專長，東立漫畫家也是告訴人帶的，有好
    幾位在龍少年畫漫畫，中國時報漫畫家專欄需要漫畫家配合，告訴人想要攬專欄
    ，伊提議二個理由，你去中國時報發表專欄就不能負責龍少年，告訴人選擇去中
    國時報畫專欄，他是自動選擇離開，不是伊開除的（詳見原審卷第四五頁）。2.
    九十三年二月九日於本院中稱：丙○○是東立龍少年的主編，因為中國時報有專
    欄需要漫畫家來配合，丙○○去承接這個業務，當時伊建議這個業務應該由其他
    漫畫家來作，如果他要作這個業務，他應該要離開主編的位置，結果丙○○選擇
    離開主編位置選擇去接中國時報專欄。告訴人去承接中國時報專欄有引起其他漫
    畫家的抗議，所以伊才找告訴人來談，給他建議（詳見本院卷第七四頁）。
  (三)告訴人丙○○提出乙○○先生網路留言妨害名譽案資料一本。
  (四)綜上：就附表第二則(1)部分，依告訴人及證人甲○○右揭證詞，可知當初告訴人
    因承接中國時報之漫畫專欄，引發其他漫畫家的抗議，導致證人甲○○主動與告
    訴人討論，並表明告訴人如果要承接該漫畫專欄，則需離開東立「龍少年」主編
    的位置，反之則可繼續留任東立「龍少年」之主編。準此足徵被告在右揭文章中
    所載「．．而不是公器私用的在宣傳自己打知名度，引起許多漫畫家的抱怨和反
    彈」一節，顯有所據，並非杜撰而來。至被告雖於該文末端撰寫「所以，范總決
    定把他開除」等語，似與告訴人選擇離職不同。惟告訴人係於證人甲○○表明僅
    能二選一之要求下，才選擇離職，並非自己主動選擇辭去工作。足徵被告在該文
    所稱之「開除」，應係單純表達在雇主之要求下被動離職之客觀事實，自難認被
    告係出於惡意而杜撰不實之事實來誹謗告訴人。是被告此部分之行為即與誹謗罪
    之構成要件不符。另就附表第二則(2)部分，係節錄自被告於九十年五月一日刊載
    於老貓網路漫畫日報「午安」休刊後的東立回憶錄（下）之片段，告訴人認被告
    撰寫之內容與事實不符，足以對其社會評價之名譽有所貶損。惟如附表第二則(2)
    所示之內容提及告訴人所成立漫畫天堂網站於成立不久後即關站等情，此為告訴
    人於原審訊問時所自承。又所指告訴人離開大然籌組亞洲漫畫協會擔任秘書長，
    「以借用臺北市漫畫從業人員職業工會資源，接辦第三屆亞洲漫畫高峰會活動」
    等語，究竟有何不實之處，未見公訴人提出證據，且該段文句並無顯示任何負面
    之評價。另被告所言關站之原因是「燒錢太快及找不到獲利模式」等語，應屬被
    告針對該特定事項，依個人之價值判斷而提出主觀之意見及評論，依照上開說明
    ，縱其批評內容足令被批評者感到不快或影響其名譽，仍不構成誹謗罪。是本件
    被告被訴之犯罪事實，要屬不能證明。
四、原審未予詳查，遽為有罪判決，自有未合。被告上訴意旨否認犯行，為有理由，
    自應由本院撤銷改判，依法諭知被告無罪之判決。至檢察官上訴意旨，認被告係
    連續犯，且認原審量刑過輕云云，為無理由。
五、公訴人起訴部分既經本院判決無罪，則檢察官就附表第一、三、四、五、六則，
    所示部分，自不生裁判上一罪之關係。再檢察官於原審所為補充理由，亦不生追
    加起訴之效力。本院就此部分之犯罪事實自無從審理，此部分應由檢察官另行偵
    處。
據上論斷，應依刑事訴訟法第三百六十九條第一項前段、第三百六十四條、第三百零
一條第一項前段，判決如主文。
本案經檢察官賴俊雄到庭執行職務。
中　　　華　　　民　　　國　　九十三　　年　　　六　　　月　　二十三　　日
                              臺灣高等法院刑事第二十四庭
                                  審判長法  官 陳  貽  男
                                        法  官 李  世  貴
                                        法  官 陳  憲  裕
右正本證明與原本無異。
不得上訴。
                                        書記官 劉  育  妃
中　　　華　　　民　　　國　　九十三　　年　　　六　　　月　　二十四　　日
附表：
┌─┬────┬──────┬─────────────────┬───┐
│篇│刊登日期│標        題│內                            容  │IP位址│
│則│        │            │                                  │      │
├─┼────┼──────┼─────────────────┼───┤
│第│90.04.10│老貓網路漫畫│..開設號稱臺灣最大漫畫家陣容最多的│      │
│一│        │日報兩週年慶│漫畫入口網站－「漫畫天堂」。而首先│      │
│則│        │感言（上）  │以「老貓網路漫畫日報」為競爭臺灣網│      │
│  │        │            │路漫畫市場第一品牌的對手，因此「漫│      │
│  │        │            │畫天堂」就舉辦許多的造勢行銷活動並│      │
│  │        │            │四處自我吹捧而氣焰高漲。其中在有心│      │
│  │        │            │人的蓄意古（蠱）惑之下，到處私下挖│      │
│  │        │            │角漫畫家來加盟連結，並且放出不實謠│      │
│  │        │            │言來中傷老貓和我的人格，來挑撥一小│      │
│  │        │            │部份的「老貓網路漫畫日報」的漫畫家│      │
│  │        │            │產生誤解而離開，不斷攻擊要整垮「老│      │
│  │        │            │貓網路漫畫日報」搶網路漫市場第一。│      │
│  │        │            │：：回到臺灣後三天竟聽到「漫畫天堂│      │
│  │        │            │」因燒錢過凶，也無其他獲利收入及投│      │
│  │        │            │資者增資，才不到十個月就宣佈倒閉關│      │
│  │        │            │站的消息，讓我感到違背公理和誠信的│      │
│  │        │            │人總會得到現世報。                │      │
├─┼────┼──────┼─────────────────┼───┤
│第│(1)      │「午安」休刊│：。但次時的志湧卻突然離職，原因是│      │
│二│ 90.05.1│後的東立回憶│：志湧在當兵前曾在鄭總編輯的門下學│      │
│則│        │錄（上）    │習漫畫企劃編輯事務，雖然當兵後以自│      │
│  │        │            │我推薦方式，直接進入東立擔任企劃主│      │
│  │        │            │編，但遇到許多漫畫技術性事務不懂時│      │
│  │        │            │，私下仍與鄭總編輯聯絡請教，因為怕│      │
│  │        │            │東立有些廠商機密外洩讓大然知道，所│      │
│  │        │            │以范總對此有所顧忌，以及將東立公關│      │
│  │        │            │用漫畫書，跟報紙媒體合作宣傳贈書活│      │
│  │        │            │動時，應該是多宣傳國內漫畫家才對，│      │
│  │        │            │而不是公器私用的在宣傳自己打知名度│      │
│  │        │            │，引起許多漫畫家的抱怨和反彈。所以│      │
│  │        │            │，范總決定把他開除：。            │      │
│  ├────┼──────┼─────────────────┼───┤
│  │(2)      │「午安」休刊│志湧離開大然籌組亞洲漫畫協會擔任秘│      │
│  │ 90.05.1│後的東立回憶│書長，以借用臺北市漫畫從業人員職業│      │
│  │　　　　│錄（下）    │工會資源，接辦第三屆亞洲漫畫高峰會│      │
│  │        │　　　　　　│活動，並找某家科技公司投資在2000年│      │
│  │        │            │1 月成立漫畫天堂網站，但卻因燒錢太│      │
│  │        │            │快及找不到獲利模式於10月關站後，志│      │
│  │        │            │湧以籌辦北京動漫畫學院計劃四處召商│      │
│  │        │            │投資。..。                        │      │
├─┼────┼──────┼─────────────────┼───┤
│第│91.01.30│乙○○回覆{ │..是我除了老貓和漫畫界之外，還有其│210.24│
│三│17: 44: │男}{上班族} │他如：廣告出版創意行銷要作，來維持│2.179.│
│則│14      │            │生計開銷..。..這一點我所承擔的壓力│112， │
│  │        │            │是比任何漫畫主編來的大！再說我不像│為本國│
│  │        │            │某些漫畫主編藉著職位權力，像任何人│位址該│
│  │        │            │拿回扣或污錢，尤其是私用震災的捐款│網段為│
│  │        │            │而搞自己的漫畫事業。..。          │中華電│
│  │        │            │                                  │信所擁│
│  │        │            │                                  │有，中│
│  │        │            │                                  │華電信│
│  │        │            │                                  │聯絡人│
│  │        │            │                                  │為吳怡│
│  │        │            │                                  │芳。  │
├─┼────┼──────┼─────────────────┼───┤
│第│92.01.19│過客回覆{女 │..但要求300 萬賠償金簡直是藉機威脅│218.13│
│四│21: 44: │}{上班族}   │恐嚇來詐財，因黃志勇說之前辦亞漫會│.248.1│              │讓他賠了400 萬，到現在每月為了調錢│      │
│則│        │            │付給銀行而頭大，所以要求張總編輯賠│80為國│
│  │        │            │賞300 萬以解決他的困擾，..各位網友│外位址│
│  │        │            │們，黃志勇連日本漫畫家協會921 賑災│。    │
│  │        │            │捐款，都敢在經手時，自己侵佔三十幾│      │
│  │        │            │萬日幣，漫畫工會跟他催還錢已快兩年│      │
│  │        │            │了，也沒有還錢的跡象，黃志勇卻用告│      │
│  │        │            │張總編手段來籌錢的方法，並警告張總│      │
│  │        │            │編不準寫漫畫專欄的文章，..。      │      │
├─┼────┼──────┼─────────────────┼───┤
│第│92.01.20│過客回覆{女 │..至於黃志勇侵佔921 震災款的三十一│218.13│
│五│10: 51: │}{上班族}   │萬日幣一事，漫畫工會在這次日本橫濱│.248.1│
│則│14      │            │亞漫會跟日本漫畫協會告知，千葉撒彌│80同右│
│  │        │            │..等，日本知名漫畫家對黃志勇的行為│為國外│
│  │        │            │感到生氣，希望黃志勇要出來還給921 │位址。│
│  │        │            │災民才行。我上次跟大陸的漫畫網友交│      │
│  │        │            │談才知，黃志勇99年辦臺灣亞漫會，邀│      │
│  │        │            │大陸北京漫畫家的稿子，到現在還有部│      │
│  │        │            │分稿子沒歸還，還有參展的大陸漫畫家│      │
│  │        │            │應該每人要收到一本亞漫會的年鑑，到│      │
│  │        │            │現在還是沒收到，催了快一年，也沒有│      │
│  │        │            │任何黃志勇的回應。而且也有大陸漫畫│      │
│  │        │            │網站的板主，也說前年有見過黃志勇態│      │
│  │        │            │度囂張，非常自傲，聽說黃志勇將臺灣│      │
│  │        │            │及日本漫畫樣書私下提供，賣給大陸二│      │
│  │        │            │渠道來盜版翻印，所以大陸才能有不斷│      │
│  │        │            │的臺灣與日本的漫畫新書在二渠道私下│      │
│  │        │            │販賣。..。                        │      │
├─┼────┼──────┼─────────────────┼───┤
│第│92.01.28│東立漫畫家回│：要不是鼎川兄你後來到東力，接任龍│202.12│
│六│14: 02: │覆{男}{上班 │少年月刊與新少年漫畫周刊，少年漫畫│9.255.│
│則│02      │族}         │月刊，將封面與內容提昇還拉了像任正│104為 │
│  │        │            │華一些有實力漫畫家加入，快速的將品│本國位│
│  │        │            │質提昇後，在東立黃痞子跟你相比之下│址，東│
│  │        │            │，那實在差太多了，黃痞子自覺無法在│立漫畫│
│  │        │            │東力繼續立足，又跟上面處不好而一走│家    │
│  │        │            │了之，：。                        │      │
│  │        │            │下                                │      │
└─┴────┴──────┴─────────────────┴───┘
